臺灣高等法院臺中分院刑事判決　　 96年度上更(一)字第116號
上　訴　人
即　被　告　丙○○
選任辯護人　柯開運　律師
右上訴人因誣告案件，不服臺灣彰化地方法院中華民國92年1月
21日第一審判決（91年度訴字第129號，起訴案號：臺灣彰化地
方法院檢察署91年度偵字第112號），提起上訴，判決後經最高
法院發回更審，本院判決如下：
    主  文
原判決撤銷。
丙○○無罪。
    理  由
一、公訴意旨略稱：上訴人即被告丙○○（下稱被告）意圖甲○○、丁○○、戊○○受刑事處分，竟捏造「甲○○於民國（
    下同）90年3月15日夜間，佯以要賣房屋為由，邀同告訴人
    丙○○一同坐車至彰化縣大村鄉村○路路邊時，竟口出惡言
    恐嚇丙○○簽具1紙發票日為93年3月15日，到期日為同年月
    30日，面額為新台幣（下同）49萬元之本票1紙，並表示：
    如不寫本票，要將伊丟到鐵路上去給火車撞死等語，丙○○
    迫於無奈，逼不得已乃簽具本票1紙交予甲○○，甲○○收
    取本票後，旋即強押丙○○至大村鄉○○路○段215巷6號賴
    錦福住處。至賴錦福住處後，丁○○、戊○○等人即要丙○○承認其在臺灣高等法院臺中分院90年度上易字第295號案
    件作偽證，並恐嚇丙○○謂：你絕對不能報警，如果你報警
    ，就給你死得很難看等語，嗣丙○○不得已坦承偽證，經丁○○等人錄音後，始由甲○○將其載回住處。」之不實事項
    ，分別於93年3月17日14時許，向彰化縣警察局彰化分局花
    壇分駐所（下稱花壇分駐所）警員黃志舜；同日17時50分許
    ，向彰化縣警察局員林分局村上派出所（下稱村上派出所）
    警員黃俊山；及於90年5月16日向台灣彰化地方法院檢察署
    具狀，對甲○○、丁○○、戊○○3人提出妨害自由、恐嚇
    取財之不實告訴。因認為被告獻峻涉嫌刑法第169條第1項之
    誣告罪云云。
二、按犯罪事實應依證據認定，無證據不得認定犯罪事實；又不
    能證明被告犯罪者，應諭知無罪之判決，刑事訴訟法第154
    條第2項、第301條第1項分別定有明文。又按誣告罪之成立
    ，以意圖他人受刑事或懲戒處分，虛構事實，向該管公務員
    申告為其要件，故其所訴事實，雖不能證明係屬實在，而在
    積極方面，尚無證據證明其確係故意虛構者，仍不能遽以誣
    告罪論處（最高法院47年度台上字第160號判例參照）。
三、公訴人認為被告涉嫌誣告罪，係以被告就甲○○等3人之犯
    罪事實之指訴，不論於警訊中、告訴狀中、偵查中及聲請再
    議所持之事實均不一致，出入甚大，且證人賴錦福、賴雅鑒
    在台灣彰化地方法院檢察署90年度偵字第3558號丙○○告訴
    甲○○等3人案件偵查中證稱：當天係丙○○要求賴錦福幫
    他們調解，丙○○說他願意賠錢，並經雙方同意，由丙○○
    簽具前開本票交由丁○○收執，於調解過程中，並無人說何
    恐嚇丙○○之言詞，亦無人限制丙○○行動自由等語為其論
    據。訊據被告矢口否認有誣告之犯行，辯稱：甲○○確於90
    年3月15日夜間，以要介紹伊買房屋為由，約在大村郵局見
    面，甲○○載伊至村上路平交道旁就叫伊下車，他就開車走
    了，之後戊○○及2位男子在平交道那裡等伊，戊○○並稱
    因伊到法院作證，使其花費49萬元，這筆錢要伊出，伊不肯
    ，顏即稱，要把伊放在平交道上讓火車壓死，嗣顏拿出1 張
    空白本票，到期日、發票日都是顏指定的，伊簽完後，顏及
    2位男子押著伊到賴錦福住處，丁○○亦在該處，要伊遵照
    戊○○指示重複照念並予錄音，伊並未誣告，確實遭到恐嚇
    而簽發本票等語。經查：
  (一)被告於告訴丁○○、戊○○、甲○○等3人恐嚇案件偵查中
    、本案原審及本院歷審均一致供稱：「甲○○確於90年3月
    15日夜間，以要介紹伊買房屋為由，約在大村郵局見面，甲○○載伊至村上路平交道旁，就叫伊下車，他就開車走了，
    之後戊○○及2位男子在平交道那裡等伊，戊○○並稱，因
    伊到法院作證，使其花費49萬元，這筆錢要伊出，伊不肯，
    顏即稱要把伊放在平交道上讓火車壓死，嗣顏拿出1張空白
    本票，到期日、發票日都是顏指定的，伊簽完後，顏及2位
    男子押著伊到賴錦福住處，丁○○亦在該處，要伊遵照戊○○指示重複照念並予錄音，伊並未誣告，確實遭到恐嚇而簽
    發本票」等語。而被害人甲○○、丁○○、戊○○及證人賴
    錦福、賴雅鑒均供稱，被告於本院90年度上易字第295號傷
    害案件中作偽證；自己要求調解，於90年3月15日在彰化縣
    大村鄉○○路○段215巷6號賴錦福住處協調，協調結果，被
    告自己同意賠償49萬元，並當場簽立1張49萬元本票。惟被
    害人甲○○、丁○○、戊○○及證人賴錦福、賴雅鑒等5人
    ，對於協商過程，丁○○要求賠償之金額，從多少開始協商
    ，彼此之供詞均不相一致，此有各該筆錄附卷可證，而被害
    人丁○○於本院前審供稱：協商過程，從頭到尾均有錄音等
    語（見本院前審卷第100頁），惟經本院前審當庭勘驗丁○○提出之錄音帶，其內容：「都是在說明丁○○夫妻家庭之
    事，夫妻失和，及8月10日丁○○之先生打破汽車玻璃、丁○○說被告不在場，被告作偽證，兒子報稅、繳稅之問題，
    丁○○指摘被告偽證，要告被告，被告否認偽證，但承認被
    騙了，承認有錯，但沒那麼嚴重」等情，此有勘驗筆錄附卷
    可證（見本院前審卷第135頁），並無片言支語談及協商金
    額或被告同意賠償49萬元或當場簽立本票情事，足見上開錄
    音帶，尚不足以證明被告係經協調後同意賠償，而在賴錦福
    住處簽立上開面額49萬元本票。
  (二)被告於本院90年度上易字第295號徐金生被訴傷害案件中作
    證，內容為：「（89年8月10日11時，在彰化縣花壇鄉○○
    街147號前，你有無在場？）我是從事仲介生意，我去找徐
    鴻猷（按即徐金生之父）談土地之事，站在門外，看到徐金
    生敲破車子玻璃，沒有看到車內有人，當時我只是和徐鴻猷
    在談事情」等語，此有該筆錄附本院前審卷可證（見本院前
    審卷第112頁），並經本審調閱該案卷證核對無訛，被告所
    為證言內容顯非偽證；且被告被訴涉嫌偽證罪，亦經檢察官
    為不起訴處分確定（見本審調閱台灣彰化地方法院檢察署90
    年度偵字第2750號偵查卷），被告顯無偽證情事。被告所供
    該項證詞形式上對丁○○於該案指訴其當時在車上因而受傷
    事實之認定，固非有利，惟丁○○提起告訴徐金生傷害乙案
    ，因徐金生自承丁○○當時在車內，因此本案被告為上開證
    言，歷審法院均未採為有利徐金生之認定，第一審台灣彰化
    地方法院89年度易字第1669號，第二審本院90年度上易字第
    295號均判處徐金生罪刑，經本審調閱確定刑事卷證可參。
    是以丁○○並未因本案被告之上開證言，受法院不利之裁判
    結果，則衡諸社會常情，被告僅因上開證言為求平息而甘願
    賠償丁○○49萬元，同意簽立一張49萬元本票給丁○○，顯
    與經驗法則不合，亦足證被告所云，被迫簽立1張49萬元之
    本票並非全然無據。
  (三)被告於簽立本票後，未待告人訴求追索即向花壇分駐所、村
    上警察派出所報案，先於90年3月17日14時向花壇分駐所報
    案，對戊○○提出恐嚇及妨害自由之告訴，陳稱：伊在賴錦
    福服務處，遭戊○○脅迫簽下系爭本票，戊○○帶走本票，
    因伊替朋友作證，戊○○稱他在法院花費49萬元，叫伊賠償
    他該筆費用等語，同日17時許，復在村上派出所報案稱：其
    在上址遭戊○○口頭恐嚇「要我簽1張本票，面額49萬，如
    果不簽，要我家人去替我收屍，因我替友人徐鴻猷之兒子與
    媳婦因傷害案件作證人，戊○○稱為了此傷害案之訴訟費用
    ，他本人花費49萬元要向我索取，本票是戊○○收去」云云
    （見本案他字偵查卷第3至6頁），當時距離其所指控之事實
    時間僅2日，其中指述遭戊○○脅迫簽發本票及其緣由，均
    指陳一致。雖其嗣後於90年5月15日之告訴狀載稱：其於90
    年3月15日夜被甲○○佯稱以要賣房屋為由，騙邀一同坐車
    到半途黑暗處，戊○○出現在場限制其行動自由，告稱要聽
    話，否則就等明日叫家人來收屍，在黑暗處並有3人對其威
    脅，遂在手電筒照明下，由戊○○以皮包為墊，要伊簽下系
    爭本票，簽本票後再押往賴錦福住處，途中並威嚇其必須配
    合錄音等語，其後於90年8月8日檢察官訊問時，供稱「甲○○說要看房子，載我去大村鄉村○村○路邊，恐嚇我簽1張
    49萬元的本票，並向我說，如我不簽，要把我丟到鐵路上去
    給火車壓死，我逼不得已，就當場簽了49萬本票交給甲○○
    ，簽完後就帶我到賴錦福家裡」等語（見偵字偵查卷第1、2
    、31頁），觀諸其前後指訴之內容，就簽具系爭本票之地點
    、恐嚇其簽發系爭本票之人、恐嚇之內容及簽發後由何人取
    走本票等，與其如何受害之相關重要情節，固然有所出入，
    惟按告訴人、證人之陳述有部分前後不符，或相互間有所歧
    異時，究竟何者為可採，法院仍得本其自由心證予以斟酌，
    非謂一有不符或矛盾，即應認其全部均為不可採信；尤其關
    於行為動機、手段及結果等之細節方面，告訴人之指陳，難
    免故予誇大，證人之證言，有時亦有予渲染之可能；然其基
    本事實之陳述，若果與真實性無礙時，則仍非不得予以採信
    （最高法院74年度台上字第1599號判例參照），被告具狀向
    檢察官起告訴，及於偵查庭陳述之時間，距離其指述事實之
    時間已相隔2月及近5月之久，記憶難免逐漸模糊，且指陳事
    項難免故予誇大，而與初次於花壇分駐所、村上派出所警詢
    筆錄內容有不一致之處，然對於其係遭脅迫而簽發本票乙節
    則終陳述如一，非可據此即認被告之告訴情節出於虛偽捏造
    。
四、被告提起告訴指甲○○、丁○○、戊○○等有恐嚇犯行，固
    然經檢察官偵查後認罪證不足為不起訴處分（台灣彰化地方
    法院檢察署90年度偵字第3558號），惟依前揭說明，既無確
    切證據足認被告係虛構事實而為申告，其誣告罪嫌尚屬不足
    ，原審疏未詳查，對於被告遽為論罪科刑，尚有未當，被告
    上訴意旨據此指摘原判決不當，為有理由，應由本院將原判
    決撤銷改判，爰依法為被告無罪之諭知。
據上論斷，應依刑事訴訟法第369條第1項前段、第364條、第301
條第1項，判決如主文。
本案經檢察官乙○○到庭執行職務。
中　　華　　民　　國　　96　　年　　7 　　月　　31　　日
            刑事第七庭    審判長法　官  林  榮  龍
                                法　官  鄭  永  玉
                                法　官  江  錫  麟
上列正本證明與原本無異。
檢察官得上訴。
被告不得上訴。
如不服本判決應於收受送達後十日內向本院提出上訴書狀，其未
述上訴之理由者並得於提起上訴後十日內向本院補提理由書 (
均須按他造當事人之人數附繕本)。
                                書記官  劉  建  智
中　　華　　民　　國　　96　　年　　8 　　月　　1 　　日
